【裁判字號】    96,訴,599
【裁判日期】    970222
【裁判案由】    毒品危害防制條例
【裁判全文】
臺灣苗栗地方法院刑事判決               96年度訴字第599號
公  訴  人  臺灣苗栗地方法院檢察署檢察官
被      告  乙○○
選任辯護人  甲○○律師
上列被告因違反毒品危害防制條例案件，經檢察官提起公訴（96
年度偵字第3612號），本院判決如下：
    主  文
本件免訴。
    理  由
一、公訴意旨略以：被告乙○○明知甲基安非他命（起訴書均載
    為安非他命，惟經鑑定結果為甲基安非他命，應予更正）為
    第二級毒品，不得非法販賣或意圖販賣而持有，而於民國96
    年7 月21日21時許，在苗栗縣苗栗市北苗「非凡遊藝場」附
    近之巷口，向不詳年籍姓名、綽號「阿星」之成年男子，以
    新臺幣（下同）6 萬餘元買入甲基安非他命共7 包（含袋重
    共60.2公克，經鑑定淨重55.9公克）後，竟基於販賣甲基安
    非他命之犯意，隨身攜帶準備販售於他人，嗣於同年7 月23
    日11時50分許，經警在苗栗縣苗栗市○○路（起訴書誤載為
    福國路）45號其居所前查獲，並扣得上揭甲基安非他命7 包
    淨重55.9公克及被告所有之分裝夾鏈袋118 個，因認被告涉
    犯毒品危害防制條例第5 條第2 項之意圖販賣而持有第二級
    毒品罪嫌。
二、按犯罪事實應依證據認定之，無證據不得認定犯罪事實，刑
    事訴訟法第154 條第2 項定有明文。次按認定不利於被告之
    事實，須依積極證據，苟積極證據不足為不利於被告事實之
    認定時，即應為有利於被告之認定，更不必有何有利之證據
    ，最高法院著有30年上字第816 號判例可資參照。又毒品危
    害防制條例第5 條第2 項之意圖販賣而持有第二級毒品罪，
    係指以非營利之目的而販入或因其他原因而持有毒品，其後
    始起意出售所持有之毒品以營利，且迄未著手賣出者而言。
    所謂意圖，乃犯罪構成之主觀違法要素，亦屬犯罪之成立要
    件；行為人是否具有販賣之意圖而持有毒品，須以嚴格之證
    據證明之，亦即必須有相當之客觀事實，足以表徵其主觀意
    念之遂行性及確實性，始足當之。此之意圖販賣而持有第二
    級毒品罪，與同條例第11條第2 項之持有第二級毒品罪，皆
    屬初始非以營利為目的而持有第二級毒品，為其基本犯罪事
    實；前者之罪乃後罪之特別規定，係以有販賣之意圖而持有
    為其加重處罰之條件，均為法律規定應予評價處罰者，即令
    法律上之規範評價輕重容有不同，於訴訟法上仍不失為同一
    性之犯罪事實，故起訴之基本事實如為持有第二級毒品之犯
    行，法院認定之事實又未軼出上開範圍，自應就其持有第二
    級毒品之犯行予以審理，併有同一行為禁止為重覆刑罰評價
    之適用（最高法院96年度台上字第1772號判決意旨參照）。
三、訊之被告固坦承向「阿星」購入甲基安非他命7 包後，持有
    上開甲基安非他命及分裝夾鏈袋118 個，於96年7 月23日11
    時50分許，在苗栗縣苗栗市○○路45號其居所前為警查獲等
    事實，惟堅決否認有何販賣意圖，辯稱：平日就有施用習慣
    ，因一次購買大量價格較便宜，且剛好領錢，故以7 萬餘元
    購入市價逾10萬元之上開甲基安非他命，該批毒品僅足供伊
    施用2 至3 個月，分裝夾鏈袋是購買時「阿星」所贈送，攜
    帶毒品外出係因與女友古芯楹吵架，怕毒品被古芯楹拿走，
    欲從伊與古芯楹共同租住之上址房屋帶回老家等語。
四、經查，被告於96年7 月21日21時許，在苗栗縣苗栗市北苗「
    非凡遊藝場」附近之巷口，向「阿星」購得甲基安非他命7
    包（合計淨重55.9公克，合計含袋重60.2公克），嗣於同年
    7 月23日11時50分許，攜帶該7 包甲基安非他命自苗栗縣苗
    栗市○○路45號其居所外出時，在上址前為警查獲，警方當
    場在被告攜帶之筆記型電腦手提袋內扣得上開毒品及分裝夾
    鏈袋118 個等情，業據被告於警詢、偵查及審理中供認不諱
    （見偵查卷第39至40、51至52頁、審理卷第17至18、53、77
    頁），並有搜索扣押筆錄、現場照片附卷（見偵查卷第19至
    21、29至32頁）及上開毒品、分裝夾鏈袋扣案可佐，扣案毒
    品經內政部警政署刑事警察局鑑定結果，檢出甲基安非他命
    成分，亦有該局96年8 月28日刑鑑字第0960127626號鑑定書
    足憑（見偵查卷第72頁），則被告持有第二級毒品甲基安非
    他命之事實，應堪認定。公訴人認被告有販賣之意圖，係以
    ：被告所攜帶之毒品數量遠逾自行施用所需，且攜帶可供秤
    重分裝毒品所用之分裝夾鏈袋118 個，足顯被告有在外分裝
    毒品之準備；以被告所供承施用毒品之次數及數量，其1 次
    購買之份量可施用達2 年之久，且將如此大量毒品藏放自身
    ，增加受潮變質及被警查獲之風險，顯與一般施用毒品者購
    買毒品之常情不符；被告一次購買如此龐大之毒品未必獲利
    ，亦不敷成本，縱認購買數量較多成本較低屬實，反足以證
    明被告有欲以低價購入而以高價賣出獲利之意圖等語，為主
    要論據，然本院查：
  (一)被告於81年間即有違反麻醉藥品管理條例前科，於89年間復
    因施用第二級毒品案件，經裁定令入勒戒處所執行觀察、勒
    戒，嗣又於96年7 月13日、20日分別施用第二級毒品，經警
    兩度查獲採尿送驗均呈甲基安非他命陽性反應，此有臺灣高
    等法院被告前案紀錄表及本院96年度易字第843 號判決（見
    審理卷第84至85頁）可稽，足認被告乃有施用毒品經驗與習
    慣之人，其購入甲基安非他命，客觀上顯然存有出於供己施
    用意圖之可能性。而購買毒品數量之多寡與是否供販賣營利
    ，並無絕對之關連，施用毒品者一次購買大量之毒品，乃屬
    常有之現象（最高法院95年度台上字第5030號判決意旨參照
    ），雖依被告先前供述之施用頻率及數量（每星期2 、3 次
    ，每次0.1 至0.2 公克；於審理中則改稱每星期4 、5 次，
    每次約2 公克），扣案之甲基安非他命將可供其個人施用將
    近2 年，惟此本有可能係考量不易覓得穩定毒品來源或一次
    購買大量單價較低等因素所致，被告既供稱其一次購買扣案
    毒品之價格較分次購買之市價低約3 萬元（見審理卷第79頁
    ），公訴人復未能舉證證明被告行為時甲基安非他命之一般
    交易行情以否定被告前開說詞，被告所辯因恰好手頭較為充
    裕，為圖便宜而購入大量毒品供日後施用之情節，自應認為
    可採。至於公訴人有關以較低成本購入大量毒品，反足以證
    明被告有欲以低價購入而以高價賣出獲利之意圖此一說法，
    實無任何客觀事證可佐，僅屬主觀之臆測，尚難採憑。
  (二)被告將遠逾自身短期間內施用所需、淨重達55.9公克之甲基
    安非他命攜帶外出，固然提高為警查獲之風險，惟由證人古
    芯楹於警、偵訊中證述曾遭被告毆打，甫於案發前2 日離開
    被告等情（見偵查卷第68、76頁），參酌古芯楹有施用毒品
    經觀察勒戒、強制戒治及判刑確定之紀錄（參卷附臺灣高等
    法院被告古芯楹前案紀錄表），足見亦已施用毒品多年，可
    能與被告一同在租屋處施用被告購入之甲基安非他命之情形
    ，被告辯稱與持有租屋處鑰匙之古芯楹吵架，不願再與其分
    享毒品，故欲將全部毒品帶回老家乙節，非無可能。而被告
    之居所（苗栗縣苗栗市○○路45號）與住所（苗栗縣苗栗市
    ○○里○ 鄰○○路640 巷35號）均位在苗栗市區，相隔距離
    並非遙遠，來往車程亦非冗長，在此情況下，被告抱持僥倖
    心理，料想遇警查緝之機率不高，因而敢於攜帶購得之全部
    毒品由居所返回住所，乃可以想見之事，自不能遽認其攜帶
    遠逾自行施用所需數量之毒品外出必有販賣之意圖。
  (三)公訴人雖又以被告同時持有分裝夾鏈袋118 個之事實，推論
    被告有在外分裝毒品之準備，惟毒品本易因氣候、濕氣、開
    封等因素而受潮，施用者將購得之毒品按每次約略施用之量
    分裝於夾鏈袋內，以方便保存、施用，所在多有，故被告所
    辯扣案之分裝夾鏈袋係販賣者「阿星」所贈乙節，尚稱合理
    ；再者，以毒品交易風險之高、價格之昂貴，買賣雙方均對
    所交易毒品重量斤斤計較，為此，一般販賣者勢必使用電子
    秤或磅秤等工具，將預備供販賣之毒品等量分裝，而本件警
    方僅在被告身上扣得分裝夾鏈袋，並未進一步發現被告持有
    電子秤或磅秤等分裝毒品必備之工具，觀諸卷證資料，亦無
    任何足以認定被告在何處藏有其他分裝工具、欲至何處分裝
    毒品、計劃如何分裝毒品、如何出售牟利等情節之積極證據
    ，則被告是否已具備一般販賣者將毒品等量分裝以待出售之
    能力，顯有可疑，豈能率予論斷其有分裝、販賣毒品之意圖
    ？而公訴人於論告時指出扣案毒品已分裝成每包8.6 公克之
    包裝此一狀態，既無任何證據足以證明係被告自行分裝，容
    有可能係「阿星」交付時即已如此，是亦無從引為證明被告
    販賣意圖之情況證據。
  (四)儘管被告曾於警詢時供稱：扣案毒品係古芯楹交給伊轉交綽
    號「秋美」之女子云云（見偵查卷第7 至10頁），惟證人古
    芯楹、陳秋美均堅稱並無被告所述情事（見偵查卷第61至70
    、75至76頁），此外亦無任何足資佐證之補強證據，前開供
    述之情節自難採信。而被告於警詢時供述之內容固與自偵查
    中起所稱毒品係自行購入、供己施用之情節矛盾，於偵、審
    中供述之施用毒品頻率、數量亦不相符，此等情事至多僅能
    作為被告辯解不值採信之依據，並非證明被告犯罪之積極證
    據應予採信之理由，綜觀被告於警詢、偵查及審理中之全部
    供述，既無任何積極陳述可憑以認定被告購入甲基安非他命
    後起意販賣之時間、地點及準備販賣之對象、方法，即被告
    從不曾就公訴人所指犯行為自白，是縱使被告之相關辯解均
    不足採信，其供述仍無法作為證明被告犯罪之積極證據。
  (五)持有毒品，本可能有各種不同之原因，諸如供己施用、轉讓
    他人或代他人購買等等，不一而足，並非必供販賣一途。本
    件既查無足以確切證明被告販賣毒品意圖之積極證據，自難
    徒憑被告為警查獲時持有扣案甲基安非他命之客觀事實，推
    測被告之持有甲基安非他命乃意圖販賣，被告所辯扣案甲基
    安非他命係供己施用等語，尚堪採信。從而，公訴意旨所指
    被告意圖販賣而持有第二級毒品之犯行，尚屬不能證明。
五、按案件曾經判決確定者，應諭知免訴之判決，刑事訴訟法第
    302 條第1 款定有明文。又此項訴訟法上所謂一事不再理之
    原則，關於實質上一罪或裁判上一罪，均有其適用（最高法
    院60年台非字第77號判例意旨參照）。查本件被告於96年7
    月20日在其住所施用甲基安非他命，嗣於96年7 月23日11時
    50分許在其居所前為警查獲，扣得上開甲基安非他命7 包，
    其前述施用第二級毒品犯行，業經本院於96年10月16日以96
    年度易字第843 號判處有期徒刑3 月，並因撤回上訴而確定
    在案，有臺灣高等法院被告前案紀錄表及該案判決（見審理
    卷第84頁）在卷可稽。本件被告被訴意圖販賣而持有第二級
    毒品之犯罪固屬不能證明，起訴之基本事實為持有第二級毒
    品，本院應就被告持有第二級毒品之犯行予以審理，而被告
    係為供施用而持有毒品，其施用毒品之犯行已經判決確定，
    持有毒品之低度行為復為施用之高度行為所吸收，同為該確
    定判決之效力所及，揆諸前揭說明，本件自應諭知免訴之判
    決。
本案經檢察官洪清秀到庭執行職務。
中    華    民    國    97    年    2     月    22    日
                  刑事第一庭    審判長法  官  劉興浪
                                      法  官  林佩儒
                                      法  官  羅貞元
以上正本證明與原本無異。
如不服本判決，應於判決送達後10日內向本院提出上訴狀（應抄
附繕本），其未敘述上訴理由者，應於上訴期間屆滿後20日內補
提理由書狀於本院，上訴於臺灣高等法院臺中分院。
                                      書記官  王月香
中    華    民    國    97    年    2     月    27    日


司法院資訊處製作；財團法人民間司法改革基金會備份。
